【裁判字號】    99,交抗,381
【裁判日期】    990517
【裁判案由】    聲明異議
【裁判全文】
臺灣高等法院臺中分院交通事件裁定     99年度交抗字第381號
抗 告人 即
原處分機關  交通部公路總局臺中區監理所彰化監理站
代  表  人  甲○○
受 處分 人  乙○○
上列抗告人因受處分人違反道路交通管理處罰條例案件，不服臺
灣彰化地方法院中華民國99年3月30日裁定（99年度交聲字第250
號），提起抗告，本院裁定如下：
    主    文
抗告駁回。
    理    由
一、抗告意旨略以：依刑事訴訟法第260條規定：『緩起訴期間
    屆滿，未經撤銷者，緩起訴處分即與不起訴處分確定具有同
    一效力。』是故違反行政法上義務之行為業經緩起訴處分之
    情形下，於緩起訴處分尚未實質確定前，亦即行為人尚未最
    終確定免於刑事訴追或處罰前，行政機關尚不得逕為與刑罰
    相類之行政裁罰；惟若緩起訴處分因緩起訴猶豫期間屆滿未
    經撤銷而已經實質確定時，依前揭刑事訴訟法第260條之意
    旨，行為人始最終確定免於刑事追訴或處罰，應視同不起訴
    處分，則行政機關即有行政罰法第26條第2項所列不屬一事
    二罰之情形，自得對違反行政法上義務之行為人為行政裁罰
    ，而不受同條第1項前段之拘束。又檢察官於緩起訴處分期
    間命受處分人向指定之公益團體、地方自治團體或社區提供
    40小時之義務勞務，並非刑法所定刑罰之種類，且緩起訴係
    檢察官所為之處分，並非由法院依法定程序而為，與刑罰優
    先於行政罰適用之理由亦不符，況依民國94年12月28日修正
    公布，自95年7月1日施行之道路交通管理處罰條例第35條第
    8 項規定：「前項汽車駕駛人（指汽車駕駛人駕駛汽車經測
    試檢定酒精濃度超過規定標準；或因而吊扣駕駛執照，於吊
    扣期間再有駕駛汽車經測試檢定酒精濃度超過規定或駕駛汽
    車經測試檢定酒精濃度超過規定，又肇事致人重傷或死亡者
    ）同時違反刑事法律者，經裁判確定處以罰金低於本條例第
    92 條第3項所訂最低罰鍰基準規定者，應依本條例裁決繳納
    不足最低罰鍰之部分」，意謂即便依法院裁判確定而處以罰
    金之刑事處罰，若未達道路交通管理處罰條例第92條第3項
    所訂最低罰鍰基準規定者，行政機關仍得裁決繳納不足最低
    罰鍰之部分，並非一經刑事處罰，即應依行政罰法第26條第
    1項之規定，均不得就與罰金刑相類之罰鍰部分裁罰，此對
    於緩起訴處分猶豫期間屆滿後，其先前所為之公益捐款亦有
    其適用（臺灣高等法院暨所屬法院97年法律座談會對於刑事
    類提案交通案件第39號提案決議參照）。故對於緩起訴處分
    猶豫期間屆滿後，其先前所為之義務勞務，因非屬罰金或罰
    鍰，自無行政罰法第26條第1項前段所規定一事不兩罰原則
    之適用。原審法院就原處分撤銷之裁定，實有未洽。爰提起
    抗告請求撤銷原裁定，另為適法之裁定云云。
二、按汽車駕駛人飲用酒類或其他類似物後，其吐氣所含酒精濃
    度超過每公升0.25毫克者，不得駕車，道路交通安全規則第
    114條第2款定有明文。又汽車駕駛人，駕駛汽車經測試檢定
    酒精濃度超過規定標準者，處新臺幣（下同）15,000元以上
    60,000元以下罰鍰，並當場移置保管該汽車及吊扣其駕駛執
    照1年，道路交通管理處罰條例第35條第1項第1款規定甚明
    ；另依同條例第24條第1項第2款之規定，並應接受道路交通
    安全講習。惟按94年2月5日公布，95年2月5日施行之行政罰
    法第26條規定：「一行為同時觸犯刑事法律及違反行政法上
    義務規定者，依刑事法律處罰之。但其行為應處以其他種類
    行政罰或得沒入之物而未經法院宣告沒收者，亦得裁處之。
    前項行為如經不起訴處分或為無罪、免訴、不受理、不付審
    理之裁判確定者，得依違反行政法上義務規定裁處之。」其
    所揭示之所謂「一事不二罰」原則，探究其立法目的，無非
    以一行為同時觸犯刑事法律及違反行政法上義務規定時，由
    於刑罰與行政罰同屬不法行為之制裁，而刑罰之懲罰作用較
    強，依刑事法律處罰即足資警惕，實無一事二罰再處行政罰
    之必要，但罰鍰以外之沒入或其他種類行政罰，因兼具維護
    公共秩序之作用，為達行政目的，行政機關仍得併予裁處。
三、經查：
  (一)按行政罰法第26條第2項規定，行為人同時觸犯刑事法律及
    行政法上義務之行為，刑事部分若已經為不起訴處分、無罪
    、免訴、不受理、不付審理之裁判確定者，則無上開立法理
    由所述行為已受刑事處罰，不應就同次行為而受二次處罰，
    且因刑事程序比行政裁罰程序更符合正當法律程序要求而應
    以刑事處罰優先之疑慮，是故行為人既未受刑事制裁不生一
    事二罰之問題，則對於該行為於刑事不處罰裁判確定後，處
    以行政裁罰乃屬合法，蓋刑事法義務之違反與行政法上義務
    之違反並非全然相當。惟對於上開法文適用所生疑義者，係
    為檢察官以一定負擔為條件而對受處分人所為之緩起訴處分
    ，是否該當於道路交通管理處罰條例第26條第2項未處以刑
    事處罰之意涵，而得於緩起訴猶豫期間屆滿後再為行政裁罰
    ，對此應採否定見解，蓋(一)依文義解釋，行政罰法第26條第
    2項僅明文列舉得再為行政裁罰之事由僅有不起訴處分、無
    罪、免訴、不受理、不付審理裁判裁判確定之五種類型，且
    無概括條款規定其他得與上述五種刑事裁定等量齊觀之類型
    ，是基於明示其一排除其他之法理，不應擴張解釋包含緩起
    訴處分確定之類型。(二)依據緩起訴處分制度之本質，為介於
    起訴及微罪職權不起訴間之緩衝制度設計，其具體效力依刑
    事訴訟法第260條規定，於緩起訴處分期間屆滿未經撤銷者
    ，非有同條第1款或第2款情形之一不得對於同一案件再行起
    訴，即學理上所稱實質確定力，足見在緩起訴期間內，尚無
    實質確定力可言（參照最高法院94年臺非字第215號、95年
    臺非字第284號判決意旨），故觸犯刑事法律之犯罪行為符
    合緩起訴要件者，雖經檢察官為緩起訴處分而暫緩起訴，然
    仍係認被告有犯罪嫌疑，始予暫緩起訴，並得課被告予一定
    之負擔或指示，此與不起訴處分係因犯罪嫌疑不足或其他原
    因，不得附條件或負擔，仍顯有不同，故緩起訴處分與不起
    訴處分之性質有異，行政罰法第26條第2項並未明列緩起訴
    處分，自不宜擴張解釋。(三)依附負擔之緩起訴處分對受處分
    人產生之法律效果，檢察官依刑事訴訟法第253條之2第2項
    規定為緩起訴處分，課以被告向公益團體捐款或提供義務勞
    務者，被告係履行檢察官為緩起訴處分命令，此等處分名義
    上雖非刑罰，但仍是一種特殊的處遇措施，造成被告之財產
    減少或義務增加，性質上亦屬干預人民自由之處分，與刑事
    制裁無異，實質上則為刑事處罰，自不應就同一行為再受行
    政罰鍰（參臺灣高等法院96年11月刑事庭庭長法律問題研討
    會決議）。
  (二)查本件受處分人乙○○（下稱受處分人）於96年11月13日23
    時32分許，駕駛車牌號碼9J-3267號自用一般小客車，於行
    經彰化縣彰化市○○路297號前，有「汽車駕駛人酒精濃度
    超過規定標準，測得酒測值為0.57MG／L」之違規行為，經
    彰化縣警察局警員以違反道路交通管理處罰條例第35條第1
    項第1款之規定舉發，抗告人即原處分機關交通部公路總局
    臺中區監理所彰化監理站（以下稱抗告人）於99年3月1日以
    彰監四字第裁64-I00000000號違反道路交通管理事件裁決書
    ，裁處其罰鍰45,000元，並吊扣駕駛執照12個月，並施以道
    路交通安全講習等情，為受處分人所不爭執，並有彰化縣警
    察局彰警交字第I00000000號舉發違反道路交通管理事件通
    知單及上開裁決書各1紙附卷可稽（見原審卷第8頁、第6頁
    ），是受處分人本件違規行為，事證明確，足堪認定。又受
    處分人因上開酒後駕車案件，經臺灣彰化地方法院檢察署檢
    察官於96年11月16日以96年度速偵字第901號為緩起訴處分
    確定，其緩起訴處分期間為2年，且經檢察官諭令其應於收
    受該署檢察官執行緩起訴處分命令通知書後，1年內向檢察
    官授權觀護人指定之公益團體、地方自治團體或社區提供40
    小時之義務勞務等情，有上揭緩起訴處分書影本（見原審卷
    第9頁）、臺灣高等法院被告前案紀錄表（見本院卷第10頁
    ）各1份在卷可稽，是受處分人已依前開緩起訴處分諭知之
    內容履行完畢且緩起訴未經撤銷乙節，洵可確定。則受處分
    人上開違反刑事法律禁止規範之犯罪事實既已明確，僅因檢
    察官採取緩起訴處分之替代性刑事處遇手段，未將該案逕起
    訴或聲請簡易判決處刑，致其後適用之刑事程序有所區別，
    然就受處分人仍負有一定之義務觀察，其如未在上開指定期
    間內確實履行義務，依刑事訴訟法第253條之3第1項第3款之
    規定，受處分人將遭受撤銷緩起訴處分之不利益；反之，倘
    其確實遵守並履行各項緩起訴條件，除非合於刑事訴訟法第
    260條所定情形之一，否則受處分人即無再就同一案件遭受
    刑事訴追之虞。從而，受處分人已因此前開緩起訴處分而剝
    奪其自由權，而上開義務給付義務亦具有強制性、懲罰性，
    雖不若易科罰金係以支付金錢作為自由刑之替代，惟經由緩
    起訴處分條件之履行使其免於遭檢察官發動起訴程序，仍具
    有替代刑罰之效果，廣義而言，應屬實質制裁，而有行政罰
    法第26條第1項「一事不二罰」規定之適用。況刑事被告如
    藉由緩起訴處分而節省司法資源者，在基於實質懲罰目的而
    其財產權遭受剝奪之餘，卻仍需繳納一定金額之行政罰鍰，
    其結果勢必降低刑事被告接受緩起訴處分之意願，而反噬緩
    起訴處分替代繁複刑事審判程序之制度性機能。再道路交通
    管理處罰條例第35條第8項固定有汽車駕駛人經裁判確定處
    以罰金低於該條例第92條所訂最低罰鍰基準規定者，應依該
    條例裁決繳納不足最低罰鍰部分之規定。惟檢察官以緩起訴
    命被告向指定之公益團體、地方自治團體或社區提供義務勞
    務，與道路交通管理處罰條例第35條第8項因違反道路交通
    安全促進之行政法上義務而裁判確定處以「罰金」，其性質
    迥然不同，並無所謂差額可言，自無適用該條例之可能。是
    依前揭所述之理由，受處分人上開酒精濃度超過規定標準而
    駕駛動力交通工具之違規行為，係一行為同時觸犯刑事法律
    及違反行政法上義務規定，其所觸犯刑法第185條之3之罪嫌
    既經檢察官為緩起訴處分確定，即緩起訴期間為2年，受處
    分人並應依緩起訴處分書之內容提供40小時義務勞動，應可
    認實質該當行政罰第26條第1項所指「依刑事法律」之處罰
    ，自無再依行政罰法第26條第2項處以行政罰鍰之必要。從
    而，原審裁定認受處分人之行為，既已依懲罰作用較強之刑
    事法律制裁，即無再依行政法為相同處罰之必要，否則即有
    一事二罰之危險，本院核其認事用法，並無違誤。
  (三)又抗告意旨提出臺灣高等法院暨所屬法院97年法律座談會對
    於刑事類提案交通案件第39號提案決議內容，認為依94年12
    月28日修正公布，自95年7月1日施行之道路交通管理處罰條
    例第35條第8項規定，係謂即便依法院裁判確定而處以罰金
    之刑事處罰，若未達道路交通管理處罰條例第92條第3項所
    訂最低罰鍰基準者，行政機關仍得裁決繳納不足最低罰鍰之
    部分，並非一經刑事處罰，即應依行政罰法第26條第1項之
    規定，均不得就與罰金相類之罰鍰部分裁罰，此對於緩起訴
    處分猶豫期間屆滿後，其先前所為之公益捐款亦有其適用云
    云，故認為行政機關得再為行政罰鍰。惟依道路交通管理處
    罰條例第35條第8項：「汽車駕駛人若其違規行為同時違反
    刑事法律並經裁判確定處以罰金者，若該罰金數額低於道路
    交通管理處罰條例第92條第3項所定最低罰鍰基準規定者，
    主管機關尚得裁決繳納不足最低罰鍰之部分。」此規定是否
    違反一事不二罰原則，且與行政罰法第26條相悖，殊有釐清
    之必要。觀之上開道路交通管理處罰條例條文係94年12月28
    日增訂，且於95年3月1日施行，乃後於行政罰法第26條而訂
    定，其立法目的應係考量行政罰法第26條施行後，在酒後駕
    車肇事應受刑事處罰者，刑罰罰金額度低於行政罰鍰有使行
    為人脫免部分責任之流弊，乃特別立法補繳差額之規定堪可
    認定。惟該條文之適用前提仍以符合構成要件為前提，包括
    ：(一)裁判經確定且遭裁判處以罰金、(二)該罰金數額低於應受
    裁處之行政罰鍰數額。若未符上開要件，則不得恣意擴張適
    用而侵害人民之財產權，意即無另行裁處相當於差額之罰鍰
    之餘地，此為對於法條文義加以解釋之當然結果。因此法院
    僅得就行為人已依緩起訴處分為公益捐款部分予以撤銷，並
    為不罰之諭知。惟檢察官所為之緩起訴處分係命受處分人向
    指定之機關提供之「義務勞動服務」，並非命給付金錢，與
    道路交通管理處罰條例第35條第8項經裁判確定處以「罰金
    」，其性質迥然不同，自不生上揭條項補繳罰金不足最低罰
    鍰差額之問題，是抗告人對上開決議之理解，似有誤會。本
    件緩起訴處分，係命受處分人向指定之公益團體、地方自治
    團體或社區提供40小時之義務勞務，並非命給付金錢，自無
    比較基準可言，即不生上揭條項所謂補繳不足最低罰鍰之差
    額問題。從而，原審法院裁定將原處分撤銷，並為吊扣自用
    一般小客車駕駛執照12個月及接受道路交通安全講習之諭知
    ，經核於法並無不合。抗告人抗告意旨認仍應對受處分人裁
    處罰鍰，並無理由，應予駁回。
四、據上論斷，應依道路交通案件處理法第26條、刑事訴訟法第
    412條，裁定如主文。
中    華    民    國    99    年     5    月    17    日
            刑事第十一庭  審判長法  官  郭  同  奇
                                法  官  洪  曉  能
                                法  官  許  冰  芬
上列正本證明與原本無異。
不得再抗告。
                                書記官  蔡  嘉  萍
中    華    民    國    99    年     5    月    17    日

司法院資訊處製作；財團法人民間司法改革基金會備份。
